臺灣苗栗地方法院民事判決　　　　　　　　　　　　　九十二年度訴字第四八一號
　　原　　　告　庚○○
　　　　　　　　子○○
　　　　　　　　丙○○
　　　　　　　　丁○○
　　　　　　　　己○○
　　　　　　　　戊○○
　　　　　　　　辛○○
　　　　　　　　壬○○
　　右八人共同
　　訴訟代理人　癸○○○
　　被　　　告　乙○○
　　　　　　　　寅○○
　　右二人共同
　　訴訟代理人　江鍚麒律師
　　複代理人　　甲○○
右當事人間請求拆屋還地事件，本院於民國九十三年八月十二日言詞辯論終結，判決
如下：
    主    文
原告之訴及假執行之聲請均駁回。
訴訟費用由原告負擔。
    事    實
甲、原告方面：
一、聲明：
  (一)被告乙○○應將坐落苗栗縣竹南鎮○○○段第一七三地號土地（下稱系爭一七三
    地號土地）上如附圖所示編號甲部分面積二十平方公尺、編號乙部分面積一九八
    平方公尺、編號丙部分面積九八平方公尺之建物（下稱系爭被告乙○○所有建物
    ）拆除，並將上開土地返還予原告，並自民國八十七年十一月一日起至將上開建
    物拆除及上開土地返還予原告之日止，按年給付原告新臺幣（下同）一萬九千二
    百七十七元。
  (二)被告寅○○應將坐落苗栗縣竹南鎮○○○段第一八五之五地號土地（下稱系爭一
    八五之五地號土地）如附圖所示編號Ａ部分面積二平方公尺、編號Ｂ部分面積四
    三平方公尺、編號Ｃ部分面積五二平方公尺、編號Ｄ部分面積二八平方公尺，及
    系爭一七三地號土地上如附圖所示編號Ｄ部分面積九三平方公尺之建物拆除（下
    稱系爭被告寅○○所有建物），並將上開土地返還予原告，且自八十七年十一月
    一日起至將上開建物拆除及上開土地返還予原告之日止，按年給付原告七千二百
    二十四元。
  (三)願供擔保請准宣告假執行。
二、陳述：
  (一)坐落苗栗縣竹南鎮○○○段第一七三、一八五之五地號土地（總稱為系爭土地）
    為原告等七人所共有，詎被告乙○○及寅○○竟無任何法律上之權源，即分別無
    權占用系爭一七三、一八五之五地號土地建屋使用，經原告多次要求回復原狀，
    均不獲置理，為此依據民法第七百六十七條前段、中段之規定請求被告分別拆除
    地上建物，並將系爭一七三、一八五之五地號土地返還予原告。
  (二)又被告對原告並無任何法律上之權源而占有使用原告所有之系爭土地，故其等自
    受無須支付租金即可使用系爭一七三、一八五之五地號土地之利益，而原告亦因
    此受有無法使用系爭土地及收益之損害，為此依據侵權行為及不當得利之法則，
    請求被告賠償或返還自原告提起本件訴訟前五年之日起至被告將系爭被告乙○○
    、寅○○所有建物拆除及返還系爭土地之日止，按年以系爭土地申報地價年息百
    分之十計算之損害賠償或不當得利。
  (三)對被告抗辯所為陳述：
  1.被告辯稱其等祖先與原告等之被繼承人簽訂租約云云，並不實在，蓋與系爭土地
    相鄰之同段第六六九地號土地，其上雖有三七五租約，但此為同段六六九地號土
    地本身之租約，與系爭土地無涉，且原告向來所收取之租榖，僅針對同段六六九
    地號土地而已，並不包含六六九地號土地以外之其他土地，被告等主張其對系爭
    土地有租約存在，應舉證以實其說。況系爭一七三地號土地地目為建，被告等租
    賃系爭土地應係作為建屋使用而非耕作之用，依常理，茍系爭土地有出租予被告
    等之情事，所收取者應為租金而非租榖，又原告等雖與佃農丑○○○間就同段第
    六六九地號土地長期有三七五租約存在，然雙方租榖繳納之習慣，向由丑○○○
    自行計算應納數額後將米糧交付碾米廠，原告等再向碾米廠收取，並非由原告直
    接向丑○○○收取，是縱丑○○○有超額給付租榖之情事，亦應係被告寅○○在
    代丑○○○繳付租榖時，藉此機會故意超額付租，意圖造成其等似乎與原告間成
    立租賃關係之事實。然租賃關係之發生須經出租人及承租人雙方之合意始得成立
    ，不能因一方之給付租金即為租賃關係存在之認定。又縱認被告等有給付租金之
    事實，其承租標的是否即為系爭土地，既未經兩造間約定，亦不能由單純給付租
    金之行為認定。
  2.證人丑○○○雖到庭證稱：原告等之祖先有將系爭土地交付其管理云云，然證人
    丑○○○與被告寅○○之關係甚密，此可由丑○○○將鄰地交被告寅○○耕作，
    且由寅○○代繳租榖等情可見一般，且系爭土地又是經由證人丑○○○之手交被
    告等占用，因此證人丑○○○之證言難期不免偏頗被告等，是否可採，顯非無疑
    ，且證人丑○○○之證言有前述不合常情之瑕疵，其之證言顯不足作為認定系爭
    土地租約存在之證明。且縱原告等之先祖因地利之便，有將系爭土地交付與丑○
    ○○建屋居住之情事，亦屬有使用目的之借貸行為，被告等雖因丑○○○之關係
    占有系爭土地，然其等使用土地之權能亦不能大於丑○○○之權利，經查上開有
    三七五租約之鄰地既經原告向丑○○○收回，亦經證人丑○○○同意雙方三七五
    租約已終止，則丑○○○使用系爭土地之目的已達，原告等自無向無權占用系爭
    土地之被告等請求返還系爭土地。再退萬步言，縱原告等之先祖出租系爭土地與
    被告等，依被告所給付之租金以觀，其等使用系爭土地之範圍亦應以最早建屋之
    面積為限，然被告未經原告等之同意，近來竟在系爭土地上擴建房屋，搭建鐵皮
    ，就鐵皮屋部分亦屬無權占有，則原告至少得就該部分請求拆除返還。
三、證據：提出地籍圖一份、土地登記謄本二份。
乙、被告方面：
一、聲明：
  (一)原告之訴及假執行之聲請均駁回駁回。
  (二)如受不利之判決，願供擔保請准宣告免為假執行。
二、陳述：
  (一)系爭土地及其東南側之同段第六六九地號土地，於三十六年六月十六日總登記之
    初，係徐秀春、徐秀水、庚○○、徐秀榮共有，應有部分均各四分之一，之後原
    告丙○○於五十九年二月九日繼承徐秀春之共有權利，並於八十四年十一月十四
    日辦妥繼承登記，又原告子○○於八十九年七月二十三日及其餘原告（庚○○除
    外）於八十四年八月二十五日分別繼承徐秀水、徐秀榮之共有權利，並辦妥繼承
    登記。
  (二)又被告乙○○之父親徐錦泉自四十一年間起，被告寅○○之養父徐金水則更早自
    日據時代起，向系爭土地之前所有人徐秀春、徐秀水、庚○○、徐秀榮承租本件
    土地，作為興建房舍住家，並自承租起設戶居住。
  (三)被告之先父向徐秀水等土地所有人租地之租金，初時每年以蓬萊稻穀二百斤計算
    ，之後調增為每年五百斤，租谷給付之方式則係於同段六六九地號土地三七五佃
    農丑○○○於每年兩期應繳租谷時，被告二人之租榖，合併丑○○○之租榖，全
    數以被告寅○○之名義繳入義合碾米工廠，受領租榖之名義人為徐秀水，最後一
    次繳租之時間為九十一年，八十九、九十、九十一年度第一期為六百公斤，第二
    期為二百五十八公斤，合計每年八百五十八公斤（換算為一千四百三百台斤），
    比對丑○○○（其被繼承人為徐來金）承租同段六六九地號之台灣省苗栗縣私有
    耕地租約竹外地字第八○承租資料，其中葉財益擔任鎮長期間（自八十三年起至
    九十一年）期間內之租榖額為全年九百三十一台斤，如加計被告二人繳納之租榖
    五百台斤，即為上述繳交義合碾米工廠之租榖總數無訛，據此，足證被告二人確
    實有向原告租用系爭土地，非無權占用。
  (四)惟原告自九十一年起拒絕受領被告繳交之租榖，並自九十二年起片面拒絕被告繼
    續援用前述方法繳交租榖，僅同意收受丑○○○繳入之租榖六百七十九台斤（換
    算為一千一百三十一台斤，此為九十一年提高之新租榖數），被告二人不得不單
    以被告寅○○之名義，繳入二百五十八公斤之租榖。
  (五)徐來金在世時，租榖由徐秀水前來收取，同時間徐金水、徐錦泉之租榖均由徐來
    金代墊予徐秀水後，再由徐金水、徐錦泉歸還徐來金，之後徐來金餘榖不足，乃
    改由被告寅○○代墊，再由徐來金、徐錦泉歸還與寅○○，自十餘年起至九十一
    年度之租榖繳納期止，三人之租榖全數由被告寅○○代繳至苗栗縣頭份鎮義合碾
    米廠轉徐秀水等土地所有人受領。被告二人多年來基於合法有效之租賃關係，按
    年繳交租金，從未遲延給付，非無權占有，原告請求被告拆屋還地，及請求返還
    不當得利之損害云云，為無理由。而被告乙○○新搭建之鐵皮屋係舊有瓦房拆除
    改建。
三、證據：提出土地登記謄本、台灣省苗栗縣土地登記謄、徐錦泉於四十一年十月三
    日自頭份鎮廣興里遷至系爭土地之
    照片、八十九年、九十年、九十一年、九十二年寄倉單及寄撥明細資料、台灣省
    苗栗縣私有耕地租約、核定續訂租約通知書等件，並聲請訊問證人丑○○○。
丙、本院依職權勘驗現場，並囑託苗栗縣竹南地政事務所派員測量。
    理    由
一、按訴狀送達後，原告不得將原訴變更或追加他訴，但請求之基礎事實同一者，不
    在此限，民事訴訟法第二百五十五條第一項第二款定有明文。經查原告提起本件
    訴訟，嗣經本院囑託測量後，變更其訴之聲明為被告乙○○應將系爭一七三地號
    土地上如附圖所示編號甲部分面積二十平方公尺、編號乙部分面積一九八平方公
    尺、編號丙部分面積九八平方公尺之建物拆除，並將上開土地返還予原告，並自
    民國八十七年十一月一日起至將上開建物拆除及上開土地返還予原告之日止，按
    年給付原告一萬九千二百七十七元；被告寅○○應將系爭一八五之五地號土地如
    附圖所示編號Ａ部分面積二平方公尺、編號Ｂ部分面積四三平方公尺、編號Ｃ部
    分面積五二平方公尺、編號Ｄ部分面積二八平方公尺，及系爭一七三地號土地上
    如附圖所示編號Ｄ部分面積九三平方公尺之建物拆除，並將上開土地返還予原告
    ，且自八十七年十一月一日起至將上開建物拆除及上開土地返還予原告之日止，
    按年給付原告七千二百二十四元，因原告所主張者均係基於被告乙○○、寅○○
    於是否有權在系爭土地上搭蓋建物及使用此一基礎事實，揆諸首揭規定，原告所
    為訴之追加，於法並無不合，應予准許。
二、原告主張系爭一七三、一八五之五地號土地，為原告所共有等情，業據原告提出
    土地登記謄本為證，且為被告所不爭執，自堪信為真實。又被告乙○○所有如附
    圖所示編號甲部分面積二十平方公尺之磚造蓋瓦一層建物、編號乙部分面積一八
    四平方公尺之磚造蓋瓦一層建物、編號丙部分面積九八平方公尺之鋼架鐵皮屋占
    用原告共有之系爭一七三地號土地，被告寅○○所有如附圖所示編號Ａ部分面積
    二平方公尺之磚造平房、編號Ｂ部分面積四三平方公尺之磚造蓋瓦一層建物、編
    號Ｃ部分面積五二平方公尺之磚造平房、編號Ｄ部分面積一二一平方公尺之磚造
    蓋瓦一層建物則占用原告共有之系爭一八五之五、一七三地號土地，業據本院會
    同地政人員勘驗現場屬實，並製有勘驗筆錄、現場圖、現場照片為憑，並經苗栗
    縣竹南地政事務所繪製土地複丈成果圖可參，復為被告所不爭執，自為可採。
三、原告主張被告無權占有上開土地請求被告拆屋還地，被告則辯稱：伊等係基於租
    賃關係合法占有系爭土地，並非無權占有。是本件之爭點為被告乙○○、寅○○
    使用系爭土地有無正當權源？經查：系爭土地及同段第六六九地號土地，於三十
    六年六月十六日總登記之初，係徐秀春、徐秀水、庚○○、徐秀榮共有，應有部
    分均各四分之一，有台灣省苗栗縣土地登記簿在卷可參（見本院卷第四○至四五
    頁），而原告對其真正不為爭執之被告提出之台灣省苗栗縣私有耕地租約、核定
    續訂租約通知書（見本院卷第六三至六八頁）則明載徐秀水等四人與徐來金就同
    段六六九地號土地訂有耕地租約，租金為租榖九三一台斤，嗣則變更承租人為丑
    ○○○。證人即同段六六九地號土地之承租人丑○○○則到庭具結證稱：伊老公
    徐來金與徐秀水承租土地耕作已五、六十年，因徐秀水向徐金水、徐錦泉收租金
    收不到，因此委託伊老公代收，收到租榖後就一起給頭家，二十年來第一期租榖
    三個人合起來是一千台斤，第二期三個人合起來四百三十一台斤，伊先給頭家，
    伊老公再跟徐金水、徐錦泉二人收，租榖之前是直接送到徐秀水家，後來是送到
    義合碾米廠，從伊老公在十多年前去世後到現在，都是乙○○與寅○○各付二百
    五十台斤，連同伊的租榖一起送到徐秀水手中，由伊先代墊再向乙○○、寅○○
    收，八十九、九十年間伊租榖不夠，就由寅○○先繳，伊在用錢與寅○○解決，
    直到九十二年之後是伊單獨到義合碾米廠繳租榖等語明確（見本院卷第一一四至
    一一六頁之言詞辯論筆錄），而原告則自認於八十九年前都是向碾米廠收租榖，
    又據被告提出八十九年、九十年之寄撥明細資料所載之撥入者均為被告寅○○，
    八十九、九十年之七月份及十一月份各撥入六百公斤、二百五十八公斤，九十一
    年十一月份亦撥入八百五十九公斤（換算為一千四百三十二台斤），有寄倉單、
    寄撥明細資料在卷可稽，顯與證人丑○○○所述，三人繳納之租榖為證人部分租
    榖九百三十一台斤，加上被告二人各二百五十台斤，共計一千四百三十一台斤之
    租榖相符，是證人所述應堪採信。佐以被告乙○○之父徐錦泉自四十一年間起、
    被告寅○○之養父徐金水自日據時代起即在該處設戶居住，有徐錦泉於四十一年
    十月三日自頭份鎮廣興里遷至該處之
    （見本院卷第五八、五九頁），而系爭土地上除被告乙○○所有之鋼架鐵皮屋外
    ，其餘建物均為老舊之磚造平房或磚造蓋瓦一層建物，有照片可稽（見本院卷第
    一三一至一三四頁），且證人蔡豐漂亦具結證稱：「照片（指本卷卷第一三一至
    一三四頁之照片）中庭部分都是住的人在使用。」等語明確（見本院卷第一五四
    頁之言詞辯論筆錄），是被告辯稱其等多年來基於合法有效之租賃關係，按年繳
    交租金等節應為可採。另證人蔡豐漂亦具結證稱：鐵皮屋在五、六年前蓋的，之
    前是磚造蓋瓦的房子，因為年代過久會漏水，才拆掉蓋鐵皮屋，鐵皮屋現在的位
    置就是蓋在之前磚造蓋瓦房子坐落的位置上，就差不多大小，因為我之前做了十
    三年的公館里里長，我經常經過那裡等情（見本院卷第一五五、一五六頁之言詞
    辯論筆錄），顯見該被告乙○○所有之鋼架鐵皮屋係將原本舊有瓦房拆除後在原
    址位置改建，仍在兩造租賃之範圍內。而被告因原告拒收租金，而於九十二年仍
    以被告寅○○之名義繳入二百五十八公斤之租榖，有九十二年寄倉單在卷可稽。
    是在原告依法終止本件租約前，被告本於租賃之法律關係占有系爭土地，非屬無
    權占有。
四、綜上，原告主張被告二人無權占有，請求被告拆屋還地，並依據侵權行為或不當
    得利之法律關係，請求自原告提起本見訴訟前五年之日起至被告二人將系爭被告
    乙○○、寅○○所有建物拆除及返還系爭土地之日止，按年以系爭土地申報地價
    百分之十計算之損害賠償或不當得利，為無理由，應予駁回。原告之訴既經駁回
    ，其假執行之聲請亦失所附麗，亦併予駁回。
五、結論：原告之訴為無理由，依民事訴訟法第七十八條，判決如主文。
中　　　華　　　民　　　國　　九十三　　年　　　八　　　月　　二十六　　日
                                  台灣苗栗地方法院民事庭
                                        法　　　官    沈佳宜
正本係照原本作成
如對本判決上訴，須於判決送達後廿日內向本院提出上訴狀
中　　　華　　　民　　　國　　九十三　　年　　　八　　　月　　二十六　　日
                                        法院書記官    李惠雯
